【裁判字號】    99,司養聲,359
【裁判日期】    991210
【裁判案由】    終止收養
【裁判全文】
臺灣高雄地方法院民事裁定           99年度司養聲字第359號
聲  請  人  毛富輝
上聲請人聲請終止收養關係事件，本院裁定如下：
    主  文
聲請駁回。
程序費用新臺幣壹仟元由聲請人負擔。
    理  由
一、本件聲請意旨略以：聲請人毛富輝為養父毛登記（男，民國
    ○○年○○月○○日生，身分證統一編號:Ｚ000000000 號）之養子
    ，聲請人於19歲時（現年為42歲）即被養父毛登記收養，因
    養父毛登記已於98年8 月24日死亡，故狀請鈞院許可終止聲
    請人與養父毛登記間之收養關係等語。
二、按在養父母死亡後，於民國96年5 月25日修正公佈施行前之
    民法第1080條第5 項規定僅限於養子女不能維持生活而無謀
    生能力時，始得聲請法院許可終止收養，失之過嚴，是為保
    護養子女之利益，應使其有聲請法院許可終止收養之機會（
    見該修正條文之立法理由），故於修正後民法第1080條之1
    第1 項、第4 項分別明定：「養父母死亡後，養子女得聲請
    法院許可終止收養；法院認終止收養顯失公平者，得不許可
    之。」。又按養父母死亡時，養父母與養子女間之親子關係
    固已消滅，然二者間之收養關係並未當然解消，是我國法上
    定有死後終止收養之制度，其目的在於解消養子女與死亡養
    父母之親屬間之法定血親關係，同時為圖回復其本姓及回復
    其與本生父母之法律關係。換言之，在法院依法裁定收養終
    止之前，收養人與被收養人間之收養關係仍持續中，是本件
    即無適用舊法關於終止收養要件之餘地，而應逕依修正後民
    法親屬編之規定予以審酌，合先敘明。
三、經查：
  (一)聲請人主張首開之事實，固據其提出養父毛登記之死亡除戶
    謄本及聲請人即被收養人毛富輝之戶籍謄本1 份為證，自堪
    認為真實。惟查，聲請人於本院調查時自承：「因為我還有
    親生母親要養，生父已經往生了。」、「（問：何時被收養
    ？）大約我20歲那時候。我從小是由我親生父母養大的，因
    為我養父是重度殘障，他眼睛看不到，養父是我爸爸的弟弟
    ，他沒有結婚，也沒有子女，有些事情他自己沒辦法處理，
    所以才收養我來幫他處理。收養人收養我的目的不是傳宗接
    代，而是要有人幫他料理三餐，他往生的後事也是我幫他處
    理。」、「（問：本生父母有無其他子女？）有，除了我以
    外，還有二個兒子及一個女兒，但只有我跟我親生母親同住
    。」、「（問：有無繼承養父之遺產？）有，收養人說他過
    世後，我就過戶回去我親生母親那邊。如果我沒有被收養人
    收養，那些遺產也是歸政府，我也沒地方住。我終止收養是
    依照收養人的意思，雖然這樣對收養人不公平，但這是照收
    養人的意思。我的生母現在跟我同住，他的事情也都是我在
    處理。」、「（問：養父只有你一名子女？）是。」等語明
    確（見本院99年12月3 日訊問筆錄）；且本院依職權向財政
    部高雄市國稅局調取收養人毛登記之遺產稅申報資料，查悉
    被收養人毛富輝繼承收養人毛登記所遺坐落高雄市楠梓區○
    ○○段40地號及坐落高雄市楠梓區○○○段6 地號等共2 筆
    土地，有財政部高雄市國稅局99年11月18日財高國稅資字第
    0990080857號函覆之收養人毛登記之遺產稅申報資料1 份附
    卷可憑。
  (二)本院審酌：被收養人毛富輝自其近成年之時即經收養人毛登
    記收養為養子，已被收養近23年，被收養人毛富輝亦於收養
    人毛登記死亡後繼承其遺產，又除被收養人毛富輝外收養人
    毛登記已無其他子嗣，而被收養人毛富輝之生父母尚有其他
    子女可照顧其晚年生活。綜上，足認本件聲請人聲請終止收
    養，對收養人毛登記顯失公平，依上開法律規定，聲請人之
    聲請，於法即有未合，應予駁回。
四、依非訟事件法第21條第1 項前段、第24條第1 項，裁定如主
    文。
五、如不服本裁定，應於裁定送達後10日之不變期間內，向本院
    提出抗告狀，並繳納抗告費1,000 元。
中    華    民    國    99    年    12    月    10    日
                  家事法庭  司法事務官  任士慧

司法院資訊處製作；財團法人民間司法改革基金會備份。
